最　高　行　政　法　院　判　決
　　　　　　　　　　　　　　　　　　 96年度判字第00015號
上　訴　人　甲○○○○○○○○○○
被 上訴 人　中央健康保險局
代　表　人　乙○○
訴訟代理人　洪瑞燦律師
上列當事人間因全民健康保險事件，上訴人對於中華民國94年6
月16日臺北高等行政法院93年度訴更一字第00208號判決，提起
上訴，本院判決如下：
    主  文
上訴駁回。
上訴審訴訟費用由上訴人負擔。
    理  由
一、上訴人前於臺灣省臺北縣中和市○○路386號1樓獨資經營「
    雙和好家人診所」，於民國（下同）88年3月間經申請為被
    上訴人特約之醫事服務機構，嗣上訴人於承辦全民健康保險
    醫療業務期間，自88年3月至88年7月間所申報之案件，經被
    上訴人審查，以上訴人醫師之不當處方開立不符給付規定之
    藥品，經核定不予給付，累計88年3月至同年7月應核減醫療
    費用金額為新臺幣（下同）2,150,618元，申請門診醫療費
    用金額為1,312,513元，被上訴人臺北分局就差額838,105元
    以90年1月2日健保北門字第89305369號函通知應依全民健康
    保險法第53條規定追扣，因上訴人業於88年12月1日終止合
    約無從追扣而請其繳回，上訴人於90年1月8日對該函追扣金
    額提出申復，經被上訴人臺北分局以90年2月1日健保北門字
    第90001305號函限期文到15日內繳納，上訴人於90年2月6日
    收文後置之不理，被上訴人向原審提起給付訴訟，經原審判
    決駁回後，被上訴人不服，提起上訴，經本院將前判決廢棄
    ，發回原審更為審理，經原審以93年度訴更一字第00208號
    判決（下稱原判決）後，上訴人不服而提起本件上訴。
二、本件被上訴人於原審主張：（一）上訴人於承辦全民健康保
    險醫療業務期間，自88年3月至88年7月間所申報之案件，因
    上訴人醫師之不當處方開立不符給付規定之藥品，經其他保
    險醫事服務機構提供藥品予被保險人，並由該保險醫事服務
    機構向被上訴人申報費用，嗣經被上訴人專業審查為不當處
    方，核定不予給付，累計88年3月至同年7月應核減金額為2,
    150,618元，總申請金額為1,312,513元，故應向上訴人追償
    之醫療費用為差額838,105元，經被上訴人臺北分局以90年2
    月1日健保北門字第90001305號函限期文到15日內繳納，上
    訴人於90年2月6日收文後迄今均未置理。被上訴人爰依全民
    健康保險法第53條規定及全民健康保險特約醫事服務機構合
    約（下稱兩造合約）第1條、第12條、第13條約定，訴請上
    訴人給付。（二）被上訴人對上訴人88年3月份至7月份申報
    之醫療費用，皆依規定完成核定，並分別通知上訴人，上訴
    人於原審審理時未曾就不當處方部分有所爭執，亦未依行為
    時「全民健康保險醫事服務機構醫療服務審查辦法」（下稱
    醫療服務審查辦法）第11條第1項之規定，於核定通知到達
    之日起60日內，列舉理由向被上訴人申請複審，顯然上訴人
    已經承認有此行為。又有關上訴人88年3月份至7月份申報之
    醫療費用，被上訴人皆依規定完成核定，且只有1次核定，
    並無上訴人所稱之進行第2次專業審查或另行核定之情形。
    依被上訴人所提審查參考清單，即可證明被上訴人確實有進
    行專業審查，絕非所謂之訛假虛構等語，求為判決上訴人應
    給付被上訴人838,105元，及自90年2月22日起至清償日止，
    按年息5%計算之利息。
三、上訴人則以：（一）查醫事服務機構申請該月份醫療費用給
    付（「申請金額」），經保險人依醫療服務審查辦法以行政
    審查暨專業審查核減（「核減金額」、「核定不予給付」）
    ，最終保險人核定應給付醫事服務機構該月份醫療費用「核
    定金額」。而兩造合約存續期間88年3月4日至88年12月1日
    ，依全民健康保險法第53條之規定，應歸責於醫師之不當處
    方，依醫療服務審查辦法核定不予給付者，已包含於被上訴
    人89年4月7日健保北門字第89305049號函及附表，業經上訴
    人89年5月30日清償在案，合約期間之88年3月、4月、5月、
    6月、7月之醫療費用保險人核定後，並無嗣後再進行第2次
    專業審查之法源及程序，亦無審查醫師參與第2次專業審查
    之事實，被上訴人主張經其專業審查云云，全屬被上訴人訛
    假虛構。（二）88年3月至7月之醫療費用，被上訴人已分別
    於88年7月28日、88年8月27日、88年10月2日、89年2月24日
    各以健保北門審五字第50726040號、第00000000號、第0000
    0000號、第00000000號簡便行文表及89年2月24日健保北門
    審字第01022401號書函核定在案，88年5月份醫療費用經被
    上訴人審查完竣核定，核減金額為290,105元，核定金額分
    別為0元，被上訴人所提出列印日期90/09/20之門診醫療費
    用核定通知總表（下稱總表）明顯登載不實。（三）被上訴
    人承認上訴人已清償89年4月7日健保北門字第89305049號函
    合約存續期間之溢付金額，而「溢付金額」已包含全民健康
    保險法第53條依前揭審查辦法所定應歸責於不當處方，經專
    業審查核定不予給付者應由醫師負責之內容。查溢付金額係
    被上訴人審核醫療費用完竣始能產生，未經核定單由暫付金
    額根本無法產生溢付金額，此觀兩造合約第20條第2項後段
    之規定自為明確。
四、原審斟酌全辯論意旨及調查證據之結果，以：（一）本件被
    上訴人對上訴人88年3月份至7月份申報之醫療費用，皆依規
    定完成核定，並已通知上訴人，再稽之被上訴人所提出審查
    參考清單上，有記載專業醫師就上訴人違規情形之專業審查
    意見，足證被上訴人確實有進行專業審查無訛，上訴人抗辯
    被上訴人此部分專業審查係訛假虛構云云，並未舉證以實其
    說，況上訴人就上揭被上訴人核定並未依醫療服務審查辦法
    第11條第1項規定，於60日內申請複審，且對於被上訴人所
    提出其上載申報案件有用藥種類與病情不符、非必要之檢查
    、檢驗或治療、用藥種類重複等原因之總表、「門診醫療費
    用抽樣暨核減清單」等證據內容未為任何陳明，則由被上訴
    人所提證據暨上訴人拒絕提出其處方供被上訴人及本院查核
    以觀，應足證明被上訴人此部分就上訴人不當處方之核定應
    屬真正。（二）被上訴人以89年4月7日健保北門字第893050
    49號函請求上訴人給付之金額，為被上訴人溢付後，依兩造
    合約第20條規定予以追扣之溢付醫療費用款項，而本件系爭
    被上訴人請求係因上訴人開立不當處方，依全民健康保險法
    第53條規定，應由醫師所屬之醫療機構即上訴人自行負責之
    款項，兩者法律關係乃不相同，故縱上訴人抗辯業已於89年
    5月30日就該溢付醫療費用款項予以清償，上訴人自無從主
    張兩造間債之關係已經消滅而無須清償。（三）再上訴人抗
    辯依被上訴人88年5月份醫療費用經被上訴人審查完峻核定
    ，核減金額為290,105元，核定金額為0元，有被上訴人醫療
    費用付款通知書影本為證，可見列印日期90年9月20日之門
    診醫療費用核定總表登載不實云云，惟上開醫療費用付款通
    知書意旨明顯可知主要係就被上訴人溢付金額請求上訴人付
    款，至於該核定金額之記載為「0元」究屬何意，無從依該
    通知書內即可明瞭，難以此部分記載核定金額0元，即認屬
    兩造合約第22條所規定之核定通知，且此部分之記載核與被
    上訴人於核定通知書所附總表中所記載核付金額為負數不符
    ，況被上訴人係採抽樣審查，再回推計算應扣減之醫療費用
    ，而本件被上訴人扣減之標的為藥費，係因上訴人不當處方
    所致應負責之費用，豈有與上訴人所申報之醫療費用洽屬相
    符之理，故上訴人所辯即不足採信為由，乃判決上訴人應給
    付被上訴人838,105元，及自90年2月22日起至清償日止，按
    年息5%計算之利息。
五、上訴人上訴意旨略謂：按溢付金額係被上訴人審核醫療費用
    完竣始能產生，單由暫付金額根本無法產生溢付金額，須經
    被上訴人專業審查，認處方有不當，刪減醫療費用，造成已
    給付之暫付金額高於應給付之核定金額，才有溢付金額問題
    。申言之，兩造合約第20條第2項後段之「俟審核完竣如有
    溢付…」字樣，即證須經被上訴人「審核完竣」結算後，認
    被上訴人共有溢付金額981,496元，才於89年4月7日發函，
    此由該函中合約存續期間之門診醫療費用業已「完成核定」
    可確認被上訴人須審核不當處方完成後才能計算出溢付金額
    ，故嗣後被上訴人於90年1月2日再發函追扣，顯無法令依據
    （兩造均同意無第二次專業審查不當處方）。基於以上，顯
    然可見，清償審核完竣之溢付金額已包含專業審查不當處方
    刪減藥費給付應由醫師負責之內容，即全民健康保險法第53
    條（同兩造合約第12及13條）為兩造合約第20條第2項後段
    審核完竣結算醫療費用溢付款之作業前置及計算基礎，並非
    不同之請求權依據。再者，藥費屬醫療費用之一部分，而司
    法院釋字第525號揭櫫之「信賴保護原則」，不限於授益行
    政處分之撤銷或廢止，上訴人依89年4月7日函，於89年5月
    30日清償被上訴人合約存續期間之醫療費用溢付款，已有信
    賴基礎之保護，詎被上訴人再為本件並非不同請求權依據之
    藥費請求，不僅違法，亦違反信賴保護原則，原判決有不備
    理由或矛盾之違法等語。
六、本院按「醫師所開立處方係由其他保險醫事服務機構提供藥
    品，檢驗或檢查服務，經保險人依前條審查辦法審查核定不
    予給付，且應歸責於醫師不當處方者，其費用應由該醫師所
    屬之醫療機構自行負責。」全民健康保險法第53條定有明文
    。次按「甲方（即原告）之特約藥局依乙方（即被告）開立
    之處分箋向甲方申報費用，經甲方審核有不符合規定並屬乙
    方責任者，甲方得於乙方申請之費用中扣還；若屬不給付之
    藥材項目，甲方得向申報機構扣除。」、「乙方對保險對象
    之醫療服務不符合全民健康保險法及有關規定者，其費用由
    乙方自行負責。」兩造合約第12條、第13條亦有明定。本件
    原判決略以本件被上訴人對上訴人88年3月份至7月份申報之
    醫療費用，皆依規定完成核定，並已通知上訴人，上訴人就
    上揭被上訴人所為核定並未於法定期間內申請複審，足證被
    上訴人就上訴人不當處方之核定應屬真正。被上訴人以89年
    4月7日健保北門字第89305049號函請求上訴人給付之金額，
    為被上訴人溢付後，依兩造合約第20條規定予以追扣之溢付
    醫療費用款項，而本件請求則係因上訴人開立不當處方，依
    全民健康保險法第53條規定，應由醫師所屬之醫療機構即上
    訴人自行負責之款項，兩者法律關係乃不相同，故縱上訴人
    抗辯業已於89年5月30日就該溢付醫療費用981,496元予以清
    償，上訴人自無從主張兩造間債之關係已經消滅而無須清償
    。被上訴人請求為有理由，乃判決上訴人應給付被上訴人83
    8,105元，及自90年2月22日起至清償日止，按年息5%計算之
    利息，經核並無違誤。上訴人提起本件上訴，仍執上開上訴
    意旨指原判決有行政訴訟法第243條第2項第6款判決不備理
    由或理由矛盾之違法云云。經查：本件上訴人88年3月至7月
    之醫療費用，被上訴人已分別依次於88年7月28日、88年8月
    27日、88年10月2日、89年2月24日各以健保北門審五字第50
    726040號、第00000000號、第00000000號、第00000000號簡
    便行文表及89年2月24日健保北門審字第01022401號書函核
    定在案，其審查過程亦有被上訴人提出之88年3月至7月「中
    央健康保險局門診醫療費用審查參考清單」影本五張附於原
    審93年度訴更一字第00208號卷可稽，而各該函內業已敘明
    各該月份門診醫療費用資料已完成核定，並檢送總表（即原
    審卷第19、23、27、31、36各頁）等資料，上訴人如對該核
    定有異議，得於收到後60日內申請複審，因上訴人未申請複
    審，業已確定在案。依該總表及所附核減清單所載，因上訴
    人醫師之不當處方開立不符給付規定藥品，核定不予給付，
    應核減總金額（總表內稱為總核減點數）為2,150,618元，
    上訴人88年3月至7月申請門診醫療費用金額（總表內稱申請
    點數）為1,312,513元，減除後不足838,105元（總表內稱為
    核付點數，各月份均為負數），被上訴人依全民健康保險法
    第53條、合約第12條、第13條規定追扣，因上訴人88年8月
    至11月未申報醫療費用，嗣復於88年12月1日終止合約致無
    從追扣，被上訴人遂以90年1月2日健保北門字第89305369號
    函向上訴人求償，是以該90年1月2日及90年2月1日函僅係上
    述88年7月28日、88年8月27日、88年10月2日、89年2月24日
    核定函確定後之催繳函，並非核定函，上訴人指為第2次核
    定函，尚有誤解。至於上訴人主張其已依被上訴人89年4月7
    日通知清償981,496元，已包括上開838,105元一節，經查，
    被上訴人就上訴人申請之88年3月至6月份之門診醫療費用，
    業依合約第18條規定於88年5月3日、88年6月17日、88年7月
    26日、88年7月6日、88年8月4日各暫付184,600元、20,605
    元、267,091元、261,000元、248,200元，合計暫付981,496
    元（見被上訴人93年12月31日補充起訴理由狀附件八），惟
    該門診醫療費用款，因上訴人有上述核定應不予給付事由，
    致造成溢付結果，被上訴人依合約第20條第2項後段規定，
    以89年4月7日健保北門字第89305049號函通知應予追還繳回
    ，上訴人就此部分並無異議，而已於89年5月30日自動清償
    在案。是以本件追償838,105元部分，早已於上述88年7月28
    日、88年8月27日、88年10月2日、89年2月24日核定（即上
    開總表內核付點數各月份負數之加總金額），上訴人將被上
    訴人89年4月7日函誤為第1次核定，即無可採。末查，上開
    被上訴人89年4月7日及90年1月2日函僅係就因不當處方應由
    上訴人自行負責而應核減之總金額，分別按其不同之情形，
    即前者為追還已付之暫付款，後者為應核減之總金額與申請
    醫療費用金額之差額之追償催繳，前者之金額並未包含後者
    ，二者並無重覆，上訴人雖已清償前者，但後者債務仍然存
    在，上訴意旨將其誤為先後二次核定，並主張被上訴人90年
    1月2日再函追扣無法令依據云云，要無可採。至上訴人另主
    張被上訴人違反信賴保護原則一節，查本件係被上訴人就上
    述應核減總金額減除上訴人原申請之門診醫療費用之差額83
    8,105元請求給付有無理由之問題，與上訴人所引之司法院
    釋字第525號解釋所稱信賴保護原則不限於授益行政處分之
    撤銷或廢止，即行政法規之廢止或變更亦有其適用之旨意迥
    不相侔，上訴人主張原判決有不備理由或理由矛盾之違法云
    云，均無可採。綜上所述，本件原判決以被上訴人之請求為
    有理由，予以准許，核無不合。上訴意旨為無理由，應予駁
    回。
據上論結，本件上訴為無理由，爰依行政訴訟法第255條第1項、
第98條第3項前段，判決如主文。
中　　華　　民　　國　　96　　年　　1　　 月　　11　　日
                  第五庭審判長法  官　鍾　耀　光
                              法  官  姜　仁　脩
                              法  官　王　德　麟
                              法  官　黃　清　光
                              法  官　吳　慧　娟
以  上  正  本  證  明  與  原  本  無  異
中　　華　　民　　國　　96　　年　　1　　 月　　11　　日
　　　　　　　　　　　　　　　書記官　阮　桂　芬
